臺灣高等法院臺中分院民事判決　　　　　 96年度上字第204號
上　訴　人　丙○○
法定代理人　乙○○○
訴訟代理人　吳瑞堯律師
被上訴人　　甲○○
訴訟代理人　黃茂松律師
上列當事人間給付借款事件，上訴人對於中華民國九十六年五月
三十日臺灣彰化地方法院九十六年度訴字第三八二號第一審判決
提起上訴，本院於中華民國九十六年十一月二十一日言詞辯論終
結，判決如下：
    主  文
上訴駁回。
第二審訴訟費用由上訴人負擔。
    事實及理由
壹、聲明部分：
一、上訴人方面：(一)原判決廢棄。(二)上廢棄部分，被上訴人在第
    一審之訴及假執行之聲請駁回。
二、被上訴人方面：駁回上訴。
貳、陳述及理由部分：
一、被上訴人主張：
(一)、上訴人丙○○於八十三年十月初，透過朋友介紹，向被上訴
    人借款新台幣（下同）三百六十萬元。兩造約定於八十三年
    十月五日，在位於鹿港鎮高權土地代書事務所辦理抵押借款
    手續。當日，上訴人與其配偶乙○○○及訴外人楊明松、莊
    秀香等人，一同前往高權土地代書事務所，以上訴人所有之
    五筆土地（土地地號：彰化縣埔鹽鄉○○段一一五七、一一
    五九、一一六０、一二三九、一二四四地號）辦理抵押借款
    手續，以便清償先前向訴外人江啟林借款二百四十萬元。當
    日因被上訴人臨時有事，無法親自到場，乃全權委託土地代
    書周秀紅與上訴人辦理抵押借款手續，被上訴人之代理人周
    秀紅當場扣除上開借款二百四十萬後，餘款交由上訴人，並
    由上訴人及配偶乙○○○當場點收，上訴人並當場簽立抵押
    權設定契約書、切結書、本票等文件，並由上訴人之配偶乙
    ○○○充當見證人。兩造約定借款期間自八十三年十月五日
    起至八十四年一月四日止，及自八十四年一月五日起至清償
    日止按年息百分之七．六二五計算之利息及按上項利率計算
    外另按每百元日息八分計算遲延利息、違約金。詎上開約定
    借款期間到期後，竟不獲清償，迭經被上訴人一再催討，均
    無效果，爰本於借貸之法律關係請求被告清償借款及遲延利
    息。上訴人於八十四年間某日，以其精神耗弱不能處理自己
    事務為由，經鈞院八十三年度禁字第三○號裁定宣告為禁治
    產人，依民法第一千一百十一條第一項第一款之規定，應由
    上訴人配偶乙○○○為其法定代理人，代為訴訟行為。又上
    訴人前於八十四年間具狀起訴主張其自幼罹嚴重之精神病，
    對事理毫無辨識能力，為無行為能力之人，訴外人楊明松、
    莊秀香（即上訴人之三姐夫、三姐）明知上情，竟利用其無
    辨識能力，騙取過戶證件，並以上訴人名義向亦明知上情之
    本件被上訴人等人借款，並將系爭土地設定抵押權予渠等等
    語為由，請求確認前開五筆土地抵押權不存在事件，蒙鈞院
    以本件上訴人在前開五筆土地抵押權辦理設定之程序中，既
    非在無意識或精神錯亂之狀態下，則其借款及設定抵押權之
    行為即為有效等為由，判決本件上訴人敗訴（台灣彰化地方
    法院〔下稱彰化地院〕八十四年度重訴字第四○號民事判決
    ），本件上訴人不服上開判決，具狀提起上訴，歷經鈞院八
    十五年度重上字第二四號、最高法院九十一年度台上字第二
    ０七四號、鈞院九十一年度重上更(一)字第三四號、最高法院
    九十三年度台上字第九二四號、鈞院九十三年度重上更(二)字
    第二三號、最高法院九十五年度台上字第八七七號、鈞院九
    十五度重上更(三)字第一七號事件之審理。在鈞院九十五年度
    重上更(三)字第一七號確定土地抵押權不存在事件群股審理中
    ，因上訴人即本件上訴人之法定代理人乙○○○不出庭，視
    為撤回上訴在案。並經彰化地院於九十五年十月二十四日，
    核發民事判決確定證明書證明鈞院就丙○○與彰化縣埔鹽鄉
    農會等四人間八十四年度重訴字第四○號確認土地抵押權不
    存在事件，於中華民國八十四年十二月三十日所為之第一審
    判決，業於八十五年二月十三日確定，被上訴人援引該民事
    事件卷證以資證明被上訴人確有借款返還請求權，並求為命
    上訴人給付三百六十萬元本息及供擔保宣告假執行之判決。
(二)、在本院補充陳述：
　(1)上訴人在鈞院抗辯本件利息請求部分超過時效的部分主張時
　  效抗辯等語。惟本件利息請求部分之消滅時效有中斷事由，
    分述如下：按民法第一百二十九條第一項第五款開始執行行
　　為或聲請強制執行，所謂執行指民事上的強制執行行為，依
  　行政執行法所為的行政執行，不包括在內。本款所謂開始
    執行行為，指法院依職權對假扣押、假處分或假執行的裁
    判所為之強制執行。所謂聲請強制執行，指其他依債權
    人聲請而開始的強制執行。時效中斷時期，在依職權開始強
    制執行行為者，自法院將裁判正本移付於執行處時起中斷；
    在聲請為強制執行者，自債權人提出民事強制執行聲請狀及
    證明文件於法院時起中斷。又按民法第一百三十條規定：時
　　效因請求而中斷者，若於請求後六個月內不起訴，視為不中
  　斷。此之所謂起訴，對於已取得執行名義之債務，係指依同
    法第一百二十九條第二項第五款規定與起訴有同一效力之開
    始強制執行或聲請強制執行而言。而同條第一項第一款所稱
    之請求，祇須債權人對債務人表示請求履行債務之意思即為
    已足。查被上訴人聲明參與分配係實行債權之意，桃園地院
    於上開拍賣上載明被上訴人為參與分配之債權人，並將拍賣
    公告及拍賣通知送達上訴人，應視為已對上訴人為履行之請
    求，於強制執行程序進行中，其請求之狀態仍屬繼續，應解
  　為被上訴人得自該強制執行程序終結之翌日起六個月內另行
　　聲請強制執行，而保持中斷時效之效力（最高法院八十八年
　  度台上字第一三一號判例參照）。被上訴人於八十四年三月
    二十一日在台灣彰化地方法院提出民事強制執行聲請狀及證
    明文件於法院時起時效即中斷。
  (2)上訴人丙○○（法定代理人乙○○○）於八十三年十月五日
    ，邀同訴外人楊明松為連帶保證人，向被上訴人甲○○借款
　　三百六十萬元。雙方約定借款期限自八十三年十月五日起，
　  至八十四年一月四日止，另約定自八十四年一月五日起至清
    償日止，按台灣銀行當時放款利率即年息百分之七．六二五
    計算之利息，且除上開利息外，另約定另按每百元日息八分
    計算遲延利息，及按每百元日息八分計算違約金。詎上訴人
    沒有依約清償借款，被上訴人於八十四年三月二十一日向彰
    化地院對本件同一債權聲請拍賣抵押物，上訴人就提供華南
  　商業銀行股份有限公司台中民族路分行發行之可轉讓定期存
    單，聲請停止強制執行。上訴人固聲請停止強制執行，惟被
    上訴人對本件同一債權聲請拍賣抵押物請求之狀態仍屬繼續
    ，而保持中斷時效之效力。
  (3)上訴人又向彰化地院提起八十四年重訴字第四○號確認土地
　　抵押權不存在事件之訴訟，該訴訟歷經十幾年，在九十五年
  　間判決確定在案，彰化商業銀行等抵押權人（含被上訴人）
    隨後聲請彰化地院繼續進行拍賣上訴人所有坐落彰化縣埔鹽
    段永昌段一一五七、一一五九、一一六○、一二三九、一二
    四四地號等五筆土地，然上開五筆土地經台灣彰化地方法院
    民事執行處拍賣結果，尚不足清償第一順位抵押權人彰化商
    業銀行之借款，被上訴人為上開土地之第四順位抵押權人，
    於該清償債務強制執行事件完全未受清償，是被上訴人在上
    開彰化地院九十五年度執字第七五五五號清償債務強制執行
    事件於實行抵押權後，顯未發生任何清償之結果。由此可知
　　被上訴人（即第四順位抵押權人）除執行費外，分配金額為
　  ：零、未獲得分文之分配。
  (4)被上訴人在上開台灣彰化地方法院民事執行處強制執行金額
　　計算書分配表（更正）尚未製作出來之前，就針對上訴人所
　  簽發系爭本票（面額三百六十萬元）乙紙，向彰化地院遞狀
    聲請核發支付命令。之後，上訴人提出聲明異議，被上訴人
    不得已，才在原審提出本件請求給付借款之訴訟。
  (5)原審於九十六年五月三十日，以九十六年度訴字第三八二號
    判決，判決主文諭知准予提供擔保宣告假執行在案。被上訴
　　人依原審判決主文提供擔保（擔保金一百二十萬元整），於
　  九十六年七月十三日，向彰化地院遞入民事聲請強制執行（
    假執行）狀，對上訴人所有存放在第三人彰化地院提存所之
    提存物（即有價證券三百六十萬元；華南商業銀行股份有限
    公司台中民族路分行發行之可轉讓定存單，共計：三百六十
    萬元整，HB○五六三○、HB○五六三一、HB○五六三二各壹
    一百萬元整，HN二○九一二五十萬元整，HB二八三七四十萬
    元整）強制執行。該強制執行事件由彰化地院以九十六年度
    執字第一八三○○號強制執行事件受理在案。被上訴人於九
    十六年八月三十一日，持彰化地院民事執行處函，向彰化地
    院提存所及華南商業銀行台中民族路分行領取案款本金三百
    六十萬元整及八十六年八月十九日起至八十七年八月十九日
    止之一年利息十八萬七千二百元整；共計三百七十八萬七千
    二百元整。
  (6)由於上訴人積欠被上訴人三百六十萬元，及自八十四年一月
　　五日起至清償日止，按年息百分之五計算之利息。彰化地院
　  民事執行處於九十六年九月二十六日，在所退還之文件（彰
    化地院九十六年度訴字第三八二號民事判決正本第六頁）記
    載：「一本件於九十六年八月三十一日經九十六年度民執字
    第一八三○○號，執行提存金及利息，執行分配受償金額新
　　台幣3,787,200元整（含執行費新台幣28,800元，利息新台
  　幣2,279,342元及本金新台幣1,479,058元）。二利息計算至
    九十六年八月三十一日止。三未受償本金新台幣2,120,942
    元。」等語。足以證明，被上訴人日前依原審判決主文所示
　  提供擔保，向彰化地院遞入民事聲請強制執行（假執行）狀
    ，對上訴人之財產強制執行，而部分受償。經該院核算結果
    ：未受償本金二百十二萬零九百四十二2元，尚有不足額，
    而核發債權憑證。
  (7)上訴人以本件利息請求超過時效部分其請求權已消滅並執以
    抗辯。惟被上訴人於八十四年三月二十一日就本件同一債權
　　聲請拍賣抵押物（聲請強制執行）與起訴有相同效力。嗣後
　  ，上訴人雖提供華南商業銀行股份有限公司台中民族路分行
    發行之可轉讓定期存單，聲請停止強制執行，惟被上訴人對
    上開聲請拍賣抵押物請求之狀態仍屬繼續，而保持中斷時效
    之效力，被上訴人上開抗辯，顯無理由。
二、上訴人則以：
(一)、被上訴人之債權，業據其對上訴人之財產強制執行而受償，
    足見被上訴人之請求，已無理由，另本件起訴前逾五年之利
    息請求權已逾時效而消滅，該部分利息不得請求等語。惟按
    「消滅時效，因左列事由而中斷：一請求。二承認。三起訴
    。左列事項，與起訴有同一效力：．．．五開始執行行為或
    聲請強制執行」，民法第一百二十九條第一項第三款、第二
    項第五款分別定有明文。經查，被上訴人因上訴人積欠其三
    百六十萬元抵押借款未清償，於八十四年三月二十一日持彰
    化地院八十四年度拍字第一一七號准予拍賣抵押物裁定，向
    彰化地院聲請為拍賣抵押物（即上開土地五筆）之強制執行
    程序（八十四年度執字第八二五號），嗣因被上訴人向彰化
    地院提起八十四年度重訴字第四０號確認上開土地五筆為上
    訴人設定之三百六十萬元抵押權不存在之事，並向彰化地院
    聲請准予供擔保停止前開八十四年度執字第八二五號強制執
    行程序，經彰化地院以八十四年度聲字第一０四號裁定准許
    被上訴人以三百六十萬元為上訴人供擔保後，上開八十四年
    度執字第八二五號強制執行事件於該院84年度重訴字第四０
    號確認土地抵押權不存在事件裁判確定前停止執行，被上訴
    人並供擔保停止強制執行，嗣因上開彰化地院八十四年度重
    訴字第四０號上訴本院經本院判決後，為最高法院數次發回
    更審，嗣因上訴人於本院審理九十五年度重上更(三)字第一七
    號事件，於九十五年八月二十三日、九十五年九月十三日二
    次經合法通知，均無正當理由未到場，且因對造拒絕辯論，
    而於九十五年九月十三日視為撤回上訴，並回溯於八十五年
    二月十三日確定等情，為兩造所不爭（有確定證明書附在彰
    化地院九十五年度執字第七五五五號強制執行案卷），揆諸
    前開法條規定，於九十五年九月十三日前，本件時效應視為
    不中斷。另查，在九十五年九月十三日之前，即因台灣新光
    商業銀行股份有限公司於九十五年五月十日聲請就上開五筆
    土地為強制執行，上訴人因而於九十五年十一月三日向彰化
    地院民事執行處陳報上開事件業已確定，因而將上訴人上開
    抵押權列入分配，惟上訴人在該件強制執行程序並未獲分配
    一節，業經本院調閱彰化地院八十四年度執字第八二五號、
    九十五年度執字第七五五五號民事案卷屬實，上訴人因而於
    九十六年二月一日向彰化地院聲請核發支付命令（即九十六
    年度促字第三六八七號），嗣因被上訴人聲明異議而視為起
    訴（即本件訴訟），上訴人隨即向彰化地院陳報上開民事事
    件業已確定並將其抵押權債權列入分配，並於未獲分配後，
    隨即於九十六年二月一日提起本件訴訟（即聲請核發前開支
    付命令），難認其利息部分之請求權已逾五年短期時效而消
    滅，縱退步言之，認其請求權於前開本院九十五年重上更(三)
    字第一七號事件於九十五年九月十三日視為撤回上訴時，時
    效中斷事由已不存在，惟自其時起算至上訴人於九十六年二
    月一日提起本件訴訟（即九十六年度促字第三六八號事件）
    時止，亦未逾六個月期間，是被上訴人抗辯本件利息部分於
    起訴前逾五年部分之請求權已逾時效而消滅，並執以抗辯，
    自屬無據。
(二)、再按利息，其請求權因五年間不行使而消滅，民法第一百二
    十六條定有明文。本件被上訴人起訴請求關於利息部分，其
    超過五年即自起訴時起往回算超過五年部分，上訴人爰為時
    效消滅之抗辯。是本件被上訴人據彰化地院民事執行處於退
    還文件上所載之文字，認為本件執行受償金額為三百七十八
    萬七千二百元，扣除執行費二十八萬八千元，利息二百二十
    七萬九千三百四十二元，本金一百四十七萬九千零五十八元
    後，尚有未受償本金等語，應不足採，被上訴人所得主張扣
    抵之利息部分，應僅以五年計算，其餘均已罹於時效而消滅
    。
三、經查：
(一)、本件被上訴人主張上訴人提供前開五筆土地向其抵押借款三
    百六十萬元，詎屆期迄未清償，上訴人前更以其罹患精神病
    、設定抵押時無行為能力為由，向彰化地院起訴請求確認前
    開五筆土地抵押權及抵押債權均不存在（案號：八十四年度
    重訴字第四０號），請求包括本件被上訴人等人應塗銷土地
    抵押權登記，業經法院判決上訴人敗訴確定一節，有其提出
    之抵押權設定契約書影本二份、他項權利變更契約書影本二
    件、上訴人簽發金額三百六十萬元到期日八十四年一月四日
    之本票影本及其戶籍謄本各一份、彰化地院八十四年度重訴
    字第四０號民事判決及判決確定證明書各一件在原審卷可憑
    （見原審卷第12-40頁），堪信為真。按依民事訴訟法第四
    ００條第一項明文，除別有規定外，確定之終局判決就經裁
    判之訴訟標的，有既判力，本件上訴人確於八十三年十月五
    日向被上訴人設定抵押借款三百六十萬元，被上訴人對上訴
    人之土地抵押權及系爭借款債權確屬存在乙節，既經前開民
    事事件判決確定，則上訴人於本件即不得為與前開確定判決
    內容相反之主張，本院亦不得為與該確定判決內容相牴觸之
    裁判，是被上訴人之主張，堪信為真。
(二)、按借用人應於約定期限內，返還與借用物種類、品質、數量
    相同之物。復按給付有確定期限者，債務人自期限屆滿時起
    ，負遲延責任。遲延之債務，以支付金錢為標的者，債權人
    得請求依法定利率計算之遲延利息。民法第二百二十九條第
    一項、第二百三十三條第一項本文、第四百七十八條前段定
    有明文。依被上訴人提出、上訴人亦未予爭執其真正之抵押
    權設定契約書影本、他項權利變更契約書影本、上訴人簽發
    之本票之記載，兩造既約定借款清償日為八十四年一月四日
    ，上訴人復未主張或舉證本件債務屆期已經清償，是被上訴
    人主張被上訴人尚積欠其三百六十萬元借款未還，堪信為真
    。
(三)、上訴人抗辯本件債務業因被上訴人強制執行受償而而消滅，
    及本件利息請求於起訴前超過五年部分已逾時效而消滅，被
    上訴人不得請求等語。惟查，本件被上訴人於八十四年間因
    上訴人積欠上開抵押借款，因而向彰化地院聲請准予拍賣抵
    押物（即上開土地五筆），經彰化地院以八十四年度拍字第
    一一七號裁定准予拍賣抵押物確定，被上訴人因而於八十四
    年三月二十一日執該確定裁定向彰化地院聲請為強制執行，
    嗣因被上訴人訴請確認上開抵押權不存在（彰化地院八十四
    年度重訴字第四０號），並依彰化地院八十四年度聲字第一
    ０四號裁定於供擔保後停止上開強制執行程序，嗣上開八十
    四年度重訴字第四０號事件上訴本院後，經最高法院數次發
    回更審，於本院以九十五年度重上更(三)字第一七號事件受理
    時，因被上訴人經本院九十五年八月廿三日、九十五年九月
    十三日二次合法通知，均無正當未到場，復因對造均拒絕辯
    論，而於九十五年九月十三日視為撤回上訴，彰化地院於八
    十四年十二月三十日所為八十四年度重訴字第四０號民事判
    決，溯及上訴期間屆滿即八十五年二月十三日確定，上訴人
    因而將該事件確定一節，陳報彰化地院民事執行處（時上開
    土地五筆業經台灣新光商業銀行股份有限公司聲請以九十五
    年度執字第七五五五號事件強制執行中），惟上訴人在該事
    件於九十六年六月二十九日之分配期日並未獲得分配一節，
    有本院調閱之彰化地院九十五年度執字第七五五五號案卷可
    稽，上訴人隨於分配期日前之九十六年二月一日即提起本件
    訴訟（於九十六年二月一日向彰化地院聲請核發支付命令，
    被上訴人聲明異議，視為起訴），被上訴人就本件債權並未
    因強制執行而獲償，本件之本金及利息請求權亦均未罹於時
    效而消滅，至為明顯，上訴人執前詞抗辯，自屬無據。
四、本件上訴人既尚積欠上訴人三百六十萬元本息，從而，被上
    訴人基於消費借貸之法律關係，請求上訴人返還借款三百六
    十萬元及自八十四年一月五日起至清償日止，按法定利率年
    息百分之五計算之利息，為有理由，應予准許。原審因而為
    上訴人敗訴判決，並依被上訴人陳明，為供擔保准予假執行
    之宣告，核無不合。上訴論旨指摘原判決不當，求予廢棄改
    判，為無理由，應予駁回。
五、本件事證已臻明確，兩造其餘攻擊防禦方法及舉證，經審核
    後認對判決結果不生影響，不予一一論列，併予明。
據上論結，本件上訴為無理由，依民事訴訟法第四百四十九條第
一項、第七十八條，判決如主文。
中　　華　　民　　國　　96　　年　　12　　月　　5 　　日
                  民事第六庭　　審判長法　官　陳賢慧
                                      法　官  盧江陽
                                      法　官  吳惠郁
以上正本係照原本作成。
如對本判決上訴，須於收受判決送達後二十日內向本院提出上訴
書狀，其未表明上訴理由者，應於提出上訴後二十日內向本院提
出上訴理由書（須按他造人數附具繕本）。
上訴時應提出委任律師為訴訟代理人之委任狀。具有民事訴訟法
第四百六十六條之一第一項但書或第二項之情形為訴訟代理人者
，另應附具律師及格證書及釋明委任人與受任人有該條項所定關
係之釋明文書影本。
                                      書記官　金珍華
中　　華　　民　　國　　96　　年　　12　　月　　5 　　日
                                                      Ｃ
